臺灣高等法院高雄分院民事判決　　　94年度重上更(三)字第18號
上　訴　人　屏東縣佳冬鄉農會
法定代理人　賴文一
訴訟代理人　李慶榮律師
　　　　　　孫守濂律師
被上訴　人 癸○○
　　　　　 壬○○
　　　　　 乙○○
　　　　　 庚○○
　　　　　 丁○○
　　　　　 己○○
　　　　　 丙○○
　　　　　 戊○○
　　　　　 辛○○
　　　　　 甲○○
共　　　同
訴訟代理人 柳聰賢律師
複代理　人 許瑜容律師
　　　　　 利美利律師
上列當事人間請求損害賠償事件，上訴人對於民國84年5 月1 日
臺灣屏東地方法院84年度重訴字第11號第一審判決提起上訴，被
上訴人聲明請求上訴人返還假執行所為之給付，經最高法院第三
次發回更審，本院於96年8 月15日言詞辯論終結，判決如下：
      主    文
原判決關於駁回上訴人後開第二項之請求暨訴訟費用之裁判（除
確定部分外）均廢棄。
被上訴人應連帶給付上訴人新台幣伍萬元，及自民國84年3 月16
日起至清償日止，按週年利率百分之五計算之利息。
其餘上訴駁回。
上訴人應返還被上訴人新台幣貳佰伍拾貳萬玖仟伍佰參拾參元，
及自民國85年7 月18日起至清償日止，按週年利率百分之五計算
之利息。
被上訴人其餘請求駁回。
第一、二審訴訟費用及發回前第三審訴訟費用（除確定部分外）
，由上訴人負擔百分之九十九，餘由被上訴人連帶負擔。
      事實及理由
壹、程序部分：上訴人之法定代理人已於民國94年3 月14日變更
    為賴文一，有當選證明書在卷，賴文一已具狀承受訴訟，應
    予准許。
貳、實體部分：
一、本件上訴人主張：被上訴人之被繼承人羅芳麗於民國73年1
    月20日至74年5 月31日間擔任上訴人整理委員會主任委員，
    其職位及責任與總幹事相當，且按月領有會議出席費及特支
    費，係受有報酬之受任人，為伊處理事務，依法應負善良管
    理人之注意義務。詎羅芳麗在審核如附表所示訴外人曾國釗
    等19筆貸款（以下簡稱系爭貸款）時，明知渠等均不符合小
    額貸款申請人須有耕地或租地始可申請貸款之規定，竟仍予
    以核貸，顯未盡善良管理人之注意義務，致前開貸款、利息
    及違約金逾期無法收回，上訴人因而受有新台幣（下同）
    280 萬2899元（包括本息及違約金在內）之損害，被上訴人
    為羅芳麗之繼承人，對羅芳麗之債務自應連帶給付，爰依委
    任及繼承之法律關係，求為命被上訴人連帶如數賠償並加計
    法定遲延利息之判決（其中22萬11元本息部分，上訴人已受
    勝訴判決確定；又上訴人超過上開部分之請求，業經法院判
    決其敗訴確定。上訴人對主債務人強制執行，附表編號1 、
    2 、3 、8 、12部分已獲清償65萬6553元，因此減縮其請求
    ）。於本院聲明：(一)原判決除確定部分外廢棄。(二)被上訴人
    應連帶給付上訴人192 萬6335元本息（如附表C 欄所示）。
二、被上訴人則以：羅芳麗擔任上訴人整理委員會主任委員期間
    ，有關農會會員申請貸款業務，均依規定先由主辦人員、徵
    信人員、信用部主任調查無誤，審查合格後，始呈報主任委
    員核准放款，放款程序並無不當。上訴人於羅芳麗交卸業務
    後，對逾期還款部分未積極催收或聲請強制執行，致未能收
    回貸放之款項，為有過失，其泛指羅芳麗違法濫貸，要無理
    由。且部分債務人係前任總幹事所核貸，亦與羅芳麗無涉。
    而債務人或其連帶保證人均仍有不動產未據聲請強制執行，
    且系爭貸款已由行政院金融重建基金（下稱重建基金）賠付
    自難認上訴人受有損害等語，資為抗辯。於本院聲明：(一)上
    訴駁回。(二)上訴人應返還被上訴人258 萬2888元，及自85
    年7 月18日起算之法定遲延利息。
三、不爭執事項：
  (一)被上訴人之被繼承人羅芳麗於73年1 月20日至74年5 月31日
    間，擔任上訴人整理委員會主任委員。
  (二)上訴人持本院84年度重上字第92號判決對於被上訴人之被繼
    承人羅芳麗聲請假執行，羅芳麗已因假執行於85年7 月18日
    給付上訴人804 萬2253元。已確定之部分上訴人已返還被上
    訴人522萬4594元。
  (三)本院前審90年度重上更(二)字第18號判決附表所示關於借款人
    姓名、借款日期、借款金額、行政院金融重建基金賠付華南
    商業銀行有限公司之金額記載。
  (四)本院前審90年度重上更(二)字第18號附表編號第1 、2 、3 、
    5 、6 、8 、9 、10、11、12、13、15、16、17、18號所示
    貸款，於88年間上訴人已陸續轉列呆帳，未列入評估範圍。
    附表所示編號16、17、18、19所示貸款經本院更一審判決確
    定被上訴人依序應賠償5 萬元、5 萬元、6 萬元、6 萬元。
    本院更二審判決附表編號4 、7 、14之借款已清償完畢。
四、兩造爭執事項：(一)被上訴人之被繼承人羅芳麗有無違背委任
    關係，違法放貸予如附表所示之借款人？上訴人是否受有損
    害，能否請求被上訴人賠償？得請求賠償之金額為何？(二)被
    上訴人能否依民事訴訟法第395 條第2 項規定請求上訴人返
    還假執行之金額？其金額為何？
五、關於爭點(一)，本院判斷如下：
  (一)按訴訟繫屬中為訴訟標的之法律關係，雖移轉於第三人，於
    訴訟無影響。但第三人如經兩造同意，得聲請代當事人承當
    訴訟，民事訴訟法第254 條第1 項定有明文。附表所示B欄
    為90年12月11日由重建基金所賠付之金額，為兩造所不爭執
    ，應堪信實。本件上訴人主張之損害賠償請求權縱令由華南
    銀行概括承受，但為訴訟標的的法律關係既於訴訟繫屬中始
    為移轉於華南銀行，揆諸前開說明，於本件訴訟並無影響（
    華南銀行曾聲請承當訴訟經本院駁回）。又按「本基金依本
    條例規定辦理賠付後，在其賠付之限度內，取得該金融機構
    對其負責人、職員因委任或僱傭契約所生之債務不履行損害
    賠償請求權或侵權行為損害賠償請求權，與其職務保證人、
    保證保險人及共同侵權行為人之損害賠償請求權。存保公司
    得於本基金授與訴訟實施權後，以自己之名義，對前項所列
    應負賠償責任之人提起民事訴訟或聲請承當訴訟」，行政院
    金融重建基金設置及管理條例第17條第1 項、第2 項定有明
    文，足認重建基金所為賠付，並無消滅系爭借款相關債務人
    之主債務或連帶保證債務以及上訴人相關人員之損害賠償請
    求權甚明。至於在賠付範圍內所取得之權利，重建基金除可
    自行提起訴訟行使該等權利外，亦得授予存保公司訴訟實施
    權以行使該等權利，本件重建基金為免權利及法律關係之紊
    亂，將本件債權全部委由華南銀行行使，亦有前開陳報狀足
    憑，並無不行使該等權利之意甚明。至於受讓人華南銀行與
    重建基金或其代行職權人於本件確定後，如何相互求償，乃
    其內部關係，並不會對於系爭損害賠償請求權是否存在產生
    實質之影響，彰彰明甚。被上訴人抗辯上訴人因重建基金之
    賠付而未受損害云云，顯屬無據。
  (二)上訴人農會有分層負責明細表在卷（本院更一卷(二)第77至82
    頁），並經證人即上訴人當時之會計股長羅秀玉結證屬實，
    足證上訴人農會內部有分層負責之規定，貸款作業流程係主
    辦→徵信→覆核→信用部主任→總幹事（整理委員會主任委
    員），主辦人員負責審核貸款人資格及條件，徵信人員負責
    查核貸款人、連帶保證人之收入及債信、財產狀況，覆核人
    員重新審查主辦及徵信人員所審核事項，再送信用部主任再
    覆審查上開各項，確認無誤符合貸款資格及條件後，再送總
    幹事（主任委員）批示。復據證人陳琚得證稱：（何人決定
    放款？）經過徵信結果，認為合格後我就批擬請准貸，經過
    主任、總幹事批准後就放款；（貸款程序為何？）貸款人申
    請貸款後，交徵信人員去徵信，再由主辦人員批示擬請准貸
    款，再交由信用部主任後轉交總幹事等語，證人謝麗瑟證稱
    ：（佳冬鄉農會有無向你求償？）沒有；（你所承辦的都有
    批擬請准貸？）是的；我是依據徵信人員，將徵信的結果寫
    在貸款申請書上，不論是合格或不合格，我都批擬請准貸，
    再由總幹事去審查，當時徵信的結果都是合格；因為決定權
    在總幹事，我是依照徵信人員徵信的結果批示，剛才說不論
    合格與否則均批擬准貨不對等語（本院更一卷(二)54至58頁）
    。證人羅秀玉證稱：（農會貸款的手續為何？）先由主辦人
    看看申請人有無會員資格，再送給徵信部調查申請人的信用
    及財產之後交覆核，審查前二項的資料有無錯誤再送信用部
    主任簽准或不准後，交總幹事批；（如果審核不核可，主辦
    人、徵信人員是否會簽報？）會簽意見等語（本院更一卷(二)
    105 、106 頁）。綜上所述，可見上訴人農會有分層負責之
    作業程序，會員申請貸款時，須由主辦人員、徵信人員、覆
    核人員、信用部主任依各人職掌逐級審核簽註意見後由總幹
    事批示。而羅芳麗於73年1 月20日至74年5 月31日間，擔任
    上訴人整理委員會主任委員即具有總幹事之職權，而有審核
    貸款之權限。被上訴人抗辯羅芳麗無此權限云云，顯與事實
    不符，並無足取。
  (三)上訴人主張：羅芳麗在審核如附表所示系爭貸款時，明知渠
    等均不符合小額貸款申請人須有耕地或租地始可申請貸款之
    規定，竟仍予以核貸，顯未盡善良管理人之注意義務，致前
    開貸款、利息及違約金逾期無法收回，上訴人因而受有192
    萬6335元本息（如附表C 欄所示）之損害，據提出上訴人73
    年1 月間訂立之「小額農貸貸款訂定辦法」第2 條規定貸款
    對象為「凡本鄉轄內農民加入本會會員，耕地面積有(1)自耕
    農0.5 公頃至0.1 公頃以上者、(2)佃農承租1 公頃以下，
    0.1 公頃以上者，得申請小額農貸」，以及上訴人整理委員
    會73年2 月25日決議：每位會員擔保放款300 萬元，無擔保
    放款及專案放款各20萬元，有該辦法及決議足憑（原審卷40
    、61頁），固足認羅芳麗在審核借戶之貸款申請時，應受上
    開規定及決議之限制無訛。
  (四)然查：
    上訴人不否認附表編號5 張森霖為自耕農，申請貸款時已
      提出耕地資料（本院重上卷43頁）一情屬實，則羅芳麗核
      准該筆貸款並無違反前開規定之可言，縱該筆貸款嗣後經
      強制執行無法收回，亦難歸責羅芳麗，上訴人該部分請求
      為無理由。
    附表編號16張森霖74年2 月14日各30萬元貸款部分，固據
      提出借款申請書、借據、債權憑證為證，該部分係屬養鰻
      專案貸款，羅芳麗參與前開會議，應知決議內容，且從書
      面資料審核即知有無違反前開決議，竟仍核貸30萬元，就
      其中超貸10萬元部分顯屬違反前開規定，且經上訴人強制
      執行無效果，而受有損害，應認羅芳麗就前開超貸部分，
      未盡善良管理人之注意義務，而有過失。
    附表編號6 陳謝秀梅、編號10謝日波、編號11賴金樑、編
      號15龔麗貞、編號18董文南部分，上訴人雖提出借據等為
      憑，但皆未提出各該借款之借款申請書為證。而借款申請
      書與借據不同，其上方有借款申請人其不動產資料之記載
      ，該等文件既由上訴人保管，上訴人既未提出各該借款之
      借款申請書，無法證明羅芳麗明知借款人無上揭辦法規定
      之不動產，而仍違規貸放相關款項，則其主張羅芳麗有過
      失，自無足採。
    附表編號9 潘金城部分，雖據上訴人提出借款申請書、借
      據、支付命令為憑，然該借款申請書不動產部分記載5000
      ，並非無不動產之人，不能證明羅芳麗明知借款人無規定
      之不動產，仍違規貸放相關款項之事實。
    附表編號13鍾得盛部分，雖據上訴人提出借款申請書、借
      據、支付命令為憑，而該支付命令係台灣屏東地方法院79
      年2 月14日所核發，於同年3 月13日確定，亦有確定證明
      書可稽。然上訴人並未執該支付命令為執行名義，對主債
      務人及連帶保證人強制執行而無效果，不能證明其已受有
      損害。
    附表編號17張協從部分，上訴人不否認張協從為自耕農，
      申請貸款時已提出耕地資料（本院重上卷43頁）一情屬實
      ，然羅芳麗核貸金額超過20萬元，就超貸10萬元部分，顯
      與前揭會議決議不符，而有過失。但上訴人就該部分債權
      已經台灣屏東地方法院以74年訴字第2853號民事判決在案
      ，然上訴人並未執該民事判決為執行名義，對主債務人及
      連帶保證人強制執行而無效果，不能證明其已受有損害。
    附表編號19李寬清貸款20萬元部分，雖據上訴人提出借款
      申請書、李寬清於74年3 月28日簽發之本票一紙、台灣屏
      東地方法院75年10月7 日核發75年促字第5297號支付命令
      及同法院屏院雄民執丁749 字第2071號債權憑證，然該債
      權憑證記載執行名義為76年促字第221 號支付命令及債權
      金額為15萬元，與前揭支付命令案號及金額皆不相符，顯
      非同一事件。顯見上訴人並未執該支付命令為執行名義，
      對主債務人及連帶保證人強制執行而無效果，不能證明其
      已受有損害。
    綜上，附表編號16張森霖超貸10萬元部分，應認羅芳麗有
      過失，應負損害賠償責任，就此本院前審已判決羅芳麗應
      給付5 萬元確定，則上訴人本於債務不履行之損害賠償請
      求權及繼承之法律關係，求被上訴人再連帶給付5 萬元，
      為有理由。
六、關於爭點(二)，本院之判斷為：
  (一)按法院廢棄或變更宣告假執行之本案判決者，應依被告之聲
    明將其因假執行或因免假執行所為給付及所受損害於判決內
    命原告返還及賠償，民事訴訟法第395 條第2 項定有明文。
  (二)羅芳麗因本院重上字審判決准予假執行，經上訴人聲請假執
    行，於85年7 月18日因假執行給付上訴人804 萬2253元（包
    括本金751 萬8023元及自84年3 月16日起算之法定遲延利息
    ）乙節，為兩造所不爭執，自堪認屬實。上開假執行金額於
    扣除已判決確定命被上訴人應連帶給付上訴人22萬元，及自
    84 年3月16日起至85年7 月18日假執行日止按年息百分之5
    計算之利息即1 萬4760元；本院前審命被上訴人連帶給付上
    訴人11元；暨已確定之部分上訴人已返還被上訴人522 萬
    4594 元 ；以及本院命被上訴人連帶給付上訴人5 萬元及自
    84年3 月16日起至85年7 月18日假執行日止按年息百分之5
    計算之利息即3355元後，上訴人超收252 萬9533元，依前開
    規定，被上訴人自得請求上訴人返還，是被上訴人請求上訴
    人返還252 萬9533元，及自假執行日即85年7 月18日起算之
    法定遲延利息，自屬正當，應予准許。
七、綜上所述，上訴人請求被上訴人再連帶給付5 萬元，及自起
    訴狀繕本送達翌日即84年3 月16日起至清償日止，按週年利
    率百分之5 計算之利息，為有理由，逾此之請求，即屬無據
    ，不應准許。原審駁回上訴人上開應准許部分，自有未洽，
    上訴意旨指摘原判決此部分不當，求予廢棄改判，為有理由
    ，應由本院予以廢棄，改判如主文第2 項所示，其餘不應准
    許部分，原審為上訴人敗訴判決，其理由雖有未合，惟判決
    結果一致，上訴意旨求予廢棄非有理由，應予駁回。又被上
    訴人本於民事訴訟法第395 條第2 項之規定請求上訴人返還
    252 萬9533元，及自假執行日即85年7 月18日起至清償日止
    ，按週年利率百分之5 計算之法定延遲利息，為有理由，亦
    應予准許。超過部分，則無理由，應予駁回。
八、據上論結，本件上訴為一部有理由，一部無理由，被上訴人
    請求返還假執行給付之聲明為有理由，依民事訴訟法第450
    條、第449 條第1 項、第79條、第85條第2 項、第395 條第
    2 項、第463條，判決如主文。
中    華    民    國    96    年    8       月  29   日
                            民事第三庭
                                 審判長法官   許明進
                                 法      官   張明振
                                 法      官   陳真真
以上正本證明與原本無異。
如對本判決上訴，須於判決送達後20日內向本院提出上訴狀，其
未表明上訴理由者，應於上訴後20日內向本院提出上訴理由書（
均須按他造當事人之人數附繕本）。上訴時應提出委任律師或具
有律師資格之人之委任狀，並依附註條文規定辦理。
中　　華　　民　　國　　96　　年　　8 　　月　　29　　日
                                 書  記  官  黃一秋
附註：
民事訴訟法第466 條之1 ：
對於第二審判決上訴，上訴人應委任律師為訴訟代理人，但上訴
人或其法定代理人具有律師資格者，不在此限。
上訴人之配偶、三親等內之血親、二親等內之姻親，或上訴人為
法人、中央或地方機關時，其所屬專任人員具有律師資格並經法
院認適當者，亦得為第三審訴訟代理人。第1 項但書及第2 項情
形，應於提起上訴或委任時釋明之。
 附表：
┌─┬─┬────┬─────┬─────┬──────┬─────┬───┐
│編│借│借款日期│上訴人主張│上訴人主張│行政院金融重│備  註    │未確定│
│  │  │        │借款尚欠本│受有利息及│建基金賠付華│          │部份金│
│  │款│        │金金額    │違約金損失│南商業銀行股│          │額（新│
│  │  │        │ （Ａ)    │之金額    │份有限公司之│          │台幣）│
│號│人│        │          │          │金額(Ｂ)    │          │(C)   │
├─┼─┼────┼─────┼─────┼──────┼─────┼───┤
│  │曾│        │          │          │            │          │      │
│１│國│73.4.30 │ 34541元  │ 0元      │  34540元   │已獲償    │      │
│  │釗│        │          │          │            │          │      │
├─┼─┼────┼─────┼─────┼──────┼─────┼───┤
│  │李│        │          │          │            │          │      │
│２│清│73.6.11 │200000元  │273857元  │  163863元  │已獲償    │      │
│  │江│        │          │          │            │          │      │
├─┼─┼────┼─────┼─────┼──────┼─────┼───┤
│  │龔│        │          │          │            │          │      │
│３│麗│73.8.22 │180000元  │237214元  │  78152元   │已獲償    │      │
│  │貞│        │          │          │            │          │      │
├─┼─┼────┼─────┼─────┼──────┼─────┼───┤
│  │杜│        │          │          │ 認已還清   │判決駁回確│      │
│４│素│73.10.3 │200000元  │265876元  │ ，故未賠   │定        │      │
│  │珠│        │          │          │ 付         │          │      │
├─┼─┼────┼─────┼─────┼──────┼─────┼───┤
│  │張│        │          │          │            │應給付1 元│      │
│５│森│73.11.24│ 150000元 │188803元  │ 149999元   │本息確定  │149999│
│  │霖│        │          │          │            │          │      │
├─┼─┼────┼─────┼─────┼──────┼─────┼───┤
│  │陳│        │          │          │            │應給付1 元│      │
│６│謝│73.11.28│ 200000元 │261917元  │ 199999元   │本息確定  │199999│
│  │秀│        │          │          │            │          │      │
│  │梅│        │          │          │            │          │      │
├─┼─┼────┼─────┼─────┼──────┼─────┼───┤
│  │許│        │          │          │ 認已還清   │判決駁回確│      │
│７│永│73.12.18│ 200000元 │ 0元      │ 故未賠付   │定        │      │
│  │福│        │          │          │            │          │      │
├─┼─┼────┼─────┼─────┼──────┼─────┼───┤
│  │賴│        │          │          │            │已獲償    │      │
│８│定│74.1.10 │ 180000元 │ 218701元 │ 179999元   │          │      │
│  │金│        │          │          │            │          │      │
├─┼─┼────┼─────┼─────┼──────┼─────┼───┤
│  │潘│        │          │          │            │          │      │
│９│金│74.1.30 │ 200000元 │ 257464元 │ 188211元   │          │188211│
│  │城│        │          │          │            │          │      │
├─┼─┼────┼─────┼─────┼──────┼─────┼───┤
│  │謝│        │          │          │            │應給付1 元│      │
│１０│日│.2.14 │ 200000元 │ 256192元 │ 199999元   │本息確定  │199999│
│  │波│        │          │          │            │          │      │
├─┼─┼────┼─────┼─────┼──────┼─────┼───┤
│  │賴│        │          │          │            │應給付1 元│      │
││金│74.3.4  │ 200000元 │ 255131元 │ 199999元   │確定      │199999│
│  │樑│        │          │          │            │          │      │
├─┼─┼────┼─────┼─────┼──────┼─────┼───┤
│  │賴│        │          │          │            │已獲償    │      │
││定│.3.27 │ 200000元 │ 253506元 │ 199999元   │          │      │
│  │金│        │          │          │            │          │      │
├─┼─┼────┼─────┼─────┼──────┼─────┼───┤
│  │鍾│        │          │          │            │應給付1 元│      │
││得│74.3.30 │ 200000元 │ 253294元 │ 199999元   │本息確定  │199999│
│  │盛│        │          │          │            │          │      │
├─┼─┼────┼─────┼─────┼──────┼─────┼───┤
│  │董│        │          │          │認已還清    │判決駁回確│      │
││文│74.5.13 │ 100000元 │ 210099元 │，故未賠    │定        │      │
│  │玉│        │          │          │付          │          │      │
├─┼─┼────┼─────┼─────┼──────┼─────┼───┤
│  │龔│        │          │          │            │應給付1 元│      │
││麗│74.5.14 │ 200000元 │ 250042元 │ 199999元   │本息確定  │199999│
│  │貞│        │          │          │            │          │      │
├─┼─┼────┼─────┼─────┼──────┼─────┼───┤
│  │張│        │          │          │            │判決應給付│      │
││森│74.2.14 │ 300000元 │ 320077元 │ 207844元   │5 萬1 元本│157844│
│  │霖│        │          │          │            │息確定    │      │
├─┼─┼────┼─────┼─────┼──────┼─────┼───┤
│  │張│        │          │          │            │判決應給付│      │
││協│74.2.14 │ 300000元 │ 320077元 │ 299999元   │5 萬1 元本│249999│
│  │從│        │          │          │            │息確定    │      │
├─┼─┼────┼─────┼─────┼──────┼─────┼───┤
│  │董│        │          │          │            │判決應給付│      │
││文│74.2.16 │ 200000元 │ 251232元 │ 199999元   │6 萬1 元本│139999│
│  │南│        │          │          │            │息確定    │      │
├─┼─┼────┼─────┼─────┼──────┼─────┼───┤
│  │李│        │          │          │            │判決應給付│      │
││寬│74.5.6  │ 200000元 │ 252245元 │90259 元    │6 萬元本息│40288 │
│　│清│　　　　│　　　　　│　　　　　│            │確定      │　　　│
└─┴─┴────┴─────┴─────┴──────┴─────┴───┘
